臺灣高等法院民事判決　　　　　　　　100年度上易字第103號
上　訴　人　林施臻臻
兼　　　上
訴訟代理人　林裕祥
被　上訴人　江照美
訴訟代理人　余泰鑫律師
上列當事人間請求給付法定地上權地租事件，上訴人對於中華民
國99年11月19日臺灣士林地方法院99年度訴字第360號第一審判
決，提起上訴，本院於中華民國100年3月22日言詞辯論終結，判
決如下：
    主  文
上訴駁回。
第二審訴訟費用由上訴人林施臻臻負擔五分之三，上訴人林裕祥
負擔五分之二。
    事 實 及 理 由
一、被上訴人主張：坐落臺北市○○區○○段二小段29地號土地
    （下稱系爭土地）應有部分萬分之331及其上20751建號、門
    牌為臺北市○○○路105巷35號2樓之6建物（下稱系爭建物
    ）原為伊所有。系爭建物於民國（下同）79年2月9日經債權
    人實施抵押權拍賣結果，由訴外人曾寶秀買受，再輾轉由訴
    外人陳錦雄購得，並於81年7月28日分割增加同地段22988建
    號、門牌為同號2樓之8建物（下稱系爭之8建物），至此系
    爭建物變為兩戶獨立之建物，原2樓之6建物面積減縮為現狀
    （下稱系爭之6建物）。嗣上訴人林施臻臻、林裕祥先後於
    81年9月2日、同年月1日，以買賣原因登記各取得系爭之6建
    物、系爭之8建物之所有權，惟系爭建物坐落之基地即系爭
    土地應有部分仍為伊所有，依法兩造間應視為已有地上權之
    設定，然伊於98年12月4日、22日分別以存證信函通知上訴
    人協議處理地租，雙方仍無法達成共識。伊自得請求法院予
    以核定。又系爭建物位於士林區○○○路之精華地區，附近
    建物之租金每坪達975元，伊請求以土地法第97條第1項規定
    按申報總價年息10%之標準計算，低於該區域租金行情甚多
    ，應屬合理。爰依民法第876條規定，請求核定上訴人施臻
    臻占有系爭土地權利範圍10萬分之1877，自94年1月1日起至
    95年12月31日止，每年給付被上訴人74,501元，自96年1月1
    日起至98年12月31日止，每年給付被上訴人88,344元，自99
    年1月1日起至終止占有之日止，每月給付被上訴人8,159元
    。(二)上訴人林施臻臻應給付被上訴人414,033元，及自起訴
    狀繕本送達之翌日起至清償日止，按年息5%計算之利息；並
    應自99年1月1日起至終止占有前項土地之日止，按月給付被
    上訴人8,159元。(三)核定上訴人林裕祥占有系爭土地權利範
    圍10萬分之1433，自94年1月1日起至95年12月31日止，每年
    給付被上訴人56,885元，自96年1月1日起至98年12月31日止
    ，每年給付被上訴人67,455元，自99年1月1日起至終止占有
    之日止，每月給付被上訴人6,230元。(四)上訴人林裕祥應給
    付被上訴人316,135元，及自起訴狀繕本送達之翌日起至清
    償日止，按年息5%計算之利息；並應自99年1月1日起至終止
    占有前項土地之日止，按月給付被上訴人6,230元。
二、被上訴人則以：系爭建物於66年核發使用執照，被上訴人於
    67年間取得，然其於68年間始取得系爭土地所有權，當時建
    物起造人與系爭土地所有權人不同，系爭土地所有權人必有
    出具同意書，且為無償提供建物使用，故系爭建物完工後當
    有合法使用權源，並無租賃問題，系爭土地所有權人當無收
    租金之權利，兩造間應有使用借貸關係存在；況系爭建物二
    度拍賣時，被上訴人有優先承買權，其自行放棄未主張優先
    權，不應向伊請求給付租金。縱認伊應給付租金，被上訴人
    亦應提供系爭土地上所有建物保存登記時之土地應有部分分
    配表，以確認系爭建物占有系爭土地之權利範圍。又被上訴
    人以公告地價為計算基礎，與土地法按申報總額計算之規定
    不符；且系爭建物為區分所有建物，本件應為區分地上權，
    被上訴人未證明系爭建物占用系爭土地有分管或專有之約定
    ，則其請求顯有違誤。此外，系爭建物甚為老舊，且位處靠
    近山坡地之偏僻區域，距離被上訴人所謂天母精華區○○○
    ○段之路程，且105巷係出路之無尾巷，以土地申報地價年
    息10%之最高比率計算地租並非合理，應以年息5%之比率計
    算為適當等語，資為抗辯。
三、原審判決核定上訴人施臻臻占有系爭土地權利範圍10萬分之
    1877，自94年1月1日起至95年12月31日止，每年給付被上訴
    人47,739元，自96年1月1日起至98年12月31日止，每年給付
    被上訴人56,609元，自99年1月1日起至終止占有之日止，每
    月給付被上訴人5,228元，並命上訴人林施臻臻給付被上訴
    人265,305元，及自99年1月1日起至終止占有前項土地之日
    止，按月給付被上訴人5,228元；另核定上訴人林裕祥占有
    系爭土地權利範圍10萬分之1433，自94年1月1日起至95年12
    月31日止，每年給付被上訴人36,372元，自96年1月1日起至
    98年12月31日止，每年給付被上訴人43,130元，自99年1月1
    日起至終止占有之日止，每月給付被上訴人3,983元，並命
    上訴人林裕祥給付被上訴人202,134元，及自99年1月1日起
    至終止占有前項土地之日止，按月給付被上訴人3,983元；
    而駁回被上訴人其餘之請求（原判決主文雖漏未諭知「原告
    其餘之訴駁回」，惟其主文第五項就訴訟費用已諭知由兩造
    比例負擔，且事實及理由第五已載明被上訴人逾主文所示之
    請求為無理由，應予駁回，據上論結欄並說明被上訴人之訴
    為一部有理由，一部無理由，是原判決就被上訴人超過主文
    所示請求部分漏未為前開諭知，應屬顯然錯誤，併此敘明）
    。被上訴人就駁回部分，未據聲明不服，已告確定；上訴人
    就其敗訴部分提起上訴，上訴聲明：(一)原判決不利於上訴人
    部分廢棄。(二)上開廢棄部分，被上訴人在第一審之訴駁回。
    被上訴人答辯聲明：上訴駁回。
四、被上訴人主張其以買賣為原因，於68年8月29日登記取得系
    爭土地所有權權利範圍萬分之331，又被上訴人原為系爭建
    物之所有權人，且為66使字第2554號使用執照之起造人。嗣
    系爭建物經原法院78年度民執智字第2405號拍賣抵押物強制
    執行事件予以拍賣，由第三人曾寶秀於79年間得標買受，復
    輾轉由第三人陳錦雄於81年5月1日取得所有權，再於同年7
    月28日分割成為系爭之6建物、系爭之8建物，而成為獨立之
    兩戶建物，各自登記面積如原判決附表一建物標示之面積欄
    所示，而上訴人林施臻臻、林裕祥分別於81年9月2日、同年
    月1日，以買賣之原因登記取得系爭之6建物、系爭之8建物
    之所有權全部。又被上訴人前於98年12月4日、同年月22日
    先後寄發存證信函予上訴人，請求上訴人就過去5年間地租
    事宜進行協議，該等存證信函分別於同年月5日、23日送達
    上訴人，惟兩造迄未能達成協議等情，有系爭土地登記謄本
    、原法院民事執行處函文、系爭建物登記謄本、登記簿謄本
    、存證信函暨郵件收件回執、使用執照存根、系爭土地重測
    前舊登記簿謄本等影本，在卷可稽（見原審調解卷第13-40
    頁），並為被上訴人所不爭，自堪信為真實。是本件應審究
    者為：兩造間是否應視為已有地上權設立關係存在？如是，
    兩造間之地租、期間及範圍如何定之？被上訴人得請求上訴
    人給付之地租各為若干？茲分述如下：
五、上訴人所有系爭建物坐落被上訴人所有系爭土地，應視為與
    被上訴人間已有地上權設定關係存在：
  (一)按設定抵押權時，土地及其土地上之建築物，同屬於一人所
    有，而僅以土地或僅以建築物為抵押者，於抵押物拍賣時，
    視為已有地上權之設定，其地租、期間及範圍由當事人協議
    定之。不能協議者，得聲請法院以判決定之。民法第876條
    第1項定有明文。經查，系爭土地應有部分萬分之331及坐落
    其上之系爭建物原同屬被上訴人所有，嗣系爭建物經拍賣抵
    押物強制執行程序由第三人曾寶秀拍定買受，二者乃異其所
    有權人，依前揭規定，被上訴人與拍定取得系爭建物之所有
    人間，就被上訴人所有系爭土地之應有部分，依法即應擬制
    視為已有地上權之設定，而此依法擬制之地上權法律關係並
    由輾轉受讓系爭建物之所有權人所繼受，則兩造既仍無法就
    給付地租乙事達成協議，被上訴人訴請法院核定兩造間之地
    租、期間及範圍自屬有據。
  (二)上訴人雖抗辯被上訴人取得系爭建物之時間早於取得系爭土
    地所有權，當時建物起造人與系爭土地所有權人不同，系爭
    土地所有權人必有出具同意書，且為無償提供建物使用，應
    有使用借貸關係存在，無租賃問題，伊等無庸給付租金云云
    ，然為被上訴人否認，並主張其係向建商購買系爭土地與系
    爭建物等語。經查，原始系爭土地所有權人於申請建造執照
    、地上建物使用執照之初，按諸營建實務，固須出具同意書
    為憑，然出具同意書無非僅表徵同意得於土地上興建地上建
    物之意思，至其同意之實質原因關係為何？或為合建契約、
    或為地上權設定關係，或為贈與、買賣、租賃、借貸等等不
    一而足，自不能僅以此同意書即逕認有使用借貸或有其他無
    償之法律關係存在，況縱有上訴人所稱使用借貸等關係存在
    ，亦僅具有債之效力，基於債之相對性原則，該項效力僅存
    在於被上訴人與原地主之間而不及於第三人，上訴人執此抗
    辯無庸給付租金云云，自非可採。
  (三)上訴人又辯稱系爭建物為公寓大廈建築，應屬區分地上權，
    被上訴人不得請求法定地上權之租金云云。惟查，系爭建物
    係因設定抵押權後遭拍賣而使建物與基地所有權人各異，而
    有民法第876條之適用，已如前述，即被上訴人就系爭土地
    之所有權應有部分與系爭建物間存在之地上權，係因法律擬
    制而發生，非所有權人基於雙方意思表示合致而以約定設定
    之，自與系爭建物是否為區分所有建物無涉；況民法物權編
    第三章第二節區分地上權係於99年2月3日始公布增訂之條文
    ，而民法物權編施行法並無溯及適用之明文，本件自無區分
    地上權之適用餘地，上訴人據此否認被上訴人為本件請求，
    顯無理由。
  (四)至上訴人辯稱其為系爭建物之所有權人乙節，核以建物與其
    坐落土地係屬不同之不動產標的，上訴人固為系爭建物所有
    權人，亦非當然即有無償占有系爭土地之權源，民法第876
    條第1項規範目的即在衡平地上建築物與土地所有權人雙方
    之利益，由該條項之規定，地上建築物之所有權人得擬制視
    為已有地上權關係存在，取得使用土地之合法權源而無庸拆
    除建物，另土地所有權人亦得向地上建築物之所有權人收取
    地租以彌補其無法使用土地之損失。是上訴人為系爭建物所
    有權人與其應否給付地租係屬二事，亦不足以推認上訴人無
    給付使用土地對價之義務。此外，被上訴人固曾於系爭建物
    二度拍賣時放棄優先承買權，惟是否行使優先承買權與得否
    請求地上權地租亦屬二事，亦不影響系爭建物與系爭土地間
    擬制之地上權關係，是上訴人上開抗辯，亦不影響被上訴人
    得依民法第876規定請求地租之權利。
六、上訴人得請求核定地上權之範圍、租金及期間如下：
  (一)查系爭之6建物與系爭之8建物分割後，登記面積如原判決附
    表一建物標示面積欄所示，其共用部分20785建號面積82.92
    平方公尺，2戶權利範圍各為14分之1，折算後各以5.92計入
    （82.92×1/14），則系爭之6建物面積應為107.38平方公尺
    （87.31＋14.15＋5.92），系爭之8建物面積應為81.99平方
    公尺（74.02＋2.05＋5.92），二者共計為189.37平方公尺
    ，而此計算分擔系爭土地應有部分萬分之331，系爭之6建物
    占用被上訴人持有系爭土地之權利範圍應為10萬分之1877（
    331/ 10000×107.38/189.37≒1877/100000），系爭之8建
    物占用被上訴人持有系爭土地權利範圍應為10萬分之1433（
    331/10000×81.99/189.37≒1433/100000）。上訴人雖抗辯
    被上訴人僅有應有部分，不能證明系爭房屋使用之土地全屬
    被上訴人所有，被上訴人應提供分管證明云云。然被上訴人
    係系爭建物之起造人，於該建物所屬使用執照取得之後亦登
    記取得系爭土地應有部分，而其於系爭土地上並無其他建物
    之所有權，可證被上訴人就系爭土地之應有部分即為系爭建
    物所配附之基地應有部分；且系爭建物本僅就被上訴人就系
    爭土地之所有權應有部分成立法定地上權，上訴人上揭所辯
    顯有誤解。
  (二)至於期間部分，被上訴人前於98年12月4日、同年月22日先
    後寄發存證信函請求上訴人於7日內協議，該等存證信函分
    別於同年月5日、23日各自送達上訴人，最後期限於98年12
    月30日屆滿，則被上訴人請求回溯5年自94年1月1日起算核
    定地租數額及請求依此核定數額給付，亦屬有據。
  (三)另按，城市地方房屋之租金，以不超過土地及其建築物申報
    總價年息10%為限，此於租用基地建築房屋之租金準用之，
    土地法第97條第1項、第105條定有明文。又基地租金之數額
    ，除以基地申報地價為基礎外，尚須斟酌基地之位置，工商
    業繁榮之程度，承租人利用基地之經濟價值及所受利益等項
    ，並與鄰地租金相比較，以為決定，並非必達申報總地價年
    息百分之十最高額（最高法院68年度台上字第3071號判例參
    照）。經查，系爭土地位於臺北市士林區○○○路，附近商
    業發達、交通便利，生活機能佳，上訴人占有系爭土地係為
    系爭建物之基地，系爭建物係作為住宅使用，屋齡已逾30年
    ，外觀上觀察已屬老舊，上訴人相對使用利益應非甚高等情
    ，有被上訴人提出之週邊生活圈照片、位置圖、房仲業租金
    行情查詢資料等附卷可稽（見原審卷第17-23頁）。是本院
    審酌上情，認應酌定以系爭土地申報地價年息8%計算上訴人
    使用系爭土地之租金標準較為適當。
  (四)再查，系爭土地面積為1341平方公尺，依系爭之6建物、系
    爭之8建物占用系爭土地之應有部分折算其面積分別為25.2
    平方公尺（1341×1877/100000≒25.2）、19.2平方公尺（
    1341×1433/100000≒19.2）；又系爭土地於94至95年、96
    至98年及99年度之申報地價分別為23,680元、28,080元、
    31,120元。則依上開核定之占用面積及年息比率據以計算，
    自94年1月1日起至98年12月31日止五年期間，上訴人林施臻
    臻、林裕祥應給付被上訴人之租金合計分別為265,305元、
    202,134元；而自99年1月1日起迄終止占有之日止，應按月
    給付之租金數額方面，上訴人林施臻臻為5,228元、上訴人
    林裕祥則為3,983元。計算式詳如原判決附表二、三所示。
七、綜上所述，被上訴人依民法第876條規定，請求法院核定租
    金，並請求上訴人林施臻臻給付被上訴人265,305元，及自
    99年1月1日起按月給付5,228元；上訴人林裕祥給付被上訴
    人租金202,134元，及自99年1月1日起按月給付3,983元，為
    有理由，應予准許。逾此範圍之請求，則無理由，不應准許
    。是原審就上開有理由部分為被上訴人勝訴之判決，於法並
    無不合。上訴意旨指摘原判決此部分不當，求予廢棄改判，
    為無理由，應予駁回。
八、本件事證已臻明確，兩造其餘之陳述及其攻擊防禦方法，經
    審酌核與判決結果不生影響，不再一一論述，併此敘明。
據上論結，本件上訴為無理由，依民事訴訟法第449條第1項、第
78條、第85條第1項但書，判決如主文。
中    華    民    國    100    年    4    月     6    日
                    民事第三庭
                        審判長法  官  林敬修
                              法  官  張靜女
                              法  官  劉勝吉
正本係照原本作成。
不得上訴。
中    華    民    國   100    年    4     月    7     日
                              書記官  殷丹妮